ACORDAO-COMPLETO-2477924

ACÓRDÃO 9841/2021 ATA 25/2021 - PRIMEIRA CÂMARA

VISTOS, relatados e discutidos estes autos de Tomada de Contas Especial instaurada pelo Banco do Brasil S.A., como mandatário do então Ministério do Desenvolvimento Agrário (MDA) , em desfavor de Ione Santiago de Souza (CPF: XXX.305.537-XX) , Alexandre Inácio da Silva (CPF: XXX.608.297-XX) e Instituto de Desenvolvimento Socioambiental - IDS (CNPJ 01.832.903/0001-00) ,  em razão de não comprovação da boa regular aplicação dos recursos repassados pela União (MDA) , por meio do Contrato de Repasse 42342/2012, no montante de R$ 1.596.443,25, ao  referido Instituto,  com o objetivo de "realizar ações de promoção da abordagem territorial e do desenvolvimento rural sustentável e territórios rurais apoiando atividades que incrementem a qualidade de vida da população rural, a partir da dinamização das economias territoriais, a organização social e o fortalecimento dos atores sociais por meio da adoção de princípios e de práticas da gestão social", 
ACORDAM os Ministros do Tribunal de Contas da União, reunidos em sessão dessa Primeira Câmara, com fundamento no art. 93 da Lei 8.443/1992 e nos arts. 6º, inciso I e § 3º, e 19, caput, da IN/TCU 71/2012, em:
9.1. arquivar o presente processo, sem cancelamento do débito de R$ 27.052,52 (data de referência: 27/02/2013) , a cujo pagamento continuarão obrigados os responsáveis solidários Ione Santiago de Souza (CPF: XXX.305.537-XX) , Alexandre Inácio da Silva (CPF: XXX.608.297-XX) e Instituto de Desenvolvimento Socioambiental - IDS (CNPJ 01.832.903/0001-00) , para que lhes possa ser dada quitação; e
9.2. dar ciência desta deliberação à Secretaria de Agricultura Familiar e Cooperativismo, vinculada ao Ministério da Agricultura, Pecuária e Abastecimento (MAPA) e aos responsáveis.

Tomada de Contas Especial instaurada pelo Banco do Brasil S.A., como mandatário do então Ministério do Desenvolvimento Agrário (MDA), por meio do Contrato de Repasse 42342/2012, com o objetivo de realizar ações de promoção da abordagem territorial e do desenvolvimento rural sustentável e territórios rurais apoiando atividades que incrementem a qualidade de vida da população rural, a partir da dinamização das economias territoriais, a organização social e o fortalecimento dos atores sociais por meio da adoção de princípios e de práticas da gestão social.

Primeira Câmara

Ministério do Desenvolvimento Agrário - MDA (extinto); e Banco do Brasil S.A.

3. Responsáveis: Ione Santiago de Souza (CPF XXX.305.537-XX); Alexandre Inácio da Silva (CPF XXX.608.297-XX); e Instituto de Desenvolvimento Socioambiental - IDS (CNPJ 01.832.903/0001-00)

13.1. Ministros presentes: Walton Alencar Rodrigues (Presidente), Benjamin Zymler e Jorge Oliveira.
13.2. Ministro-Substituto convocado: Augusto Sherman Cavalcanti (Relator).
13.3. Ministro-Substituto presente: Weder de Oliveira.

AUGUSTO SHERMAN

Adoto como relatório a instrução lançada aos autos pela SecexTCE (peça 56) :
	
	"INTRODUÇÃO
Cuidam os autos de tomada de contas especial instaurada pelo Banco do Brasil S.A., como mandatário do então Ministério do Desenvolvimento Agrário (MDA) , em desfavor de Ione Santiago de Souza (CPF: XXX.305.537-XX) , Alexandre Inácio da Silva (CPF: XXX.608.297-XX) e Instituto de Desenvolvimento Social - IDS (CNPJ: 01.832.903/0001-00) , em razão de não comprovação da regular aplicação dos recursos repassados pela União realizadas por meio do Contrato de repasse 42342/2012, registro Siafi 774433, (peça 2. P. 34-52) firmado entre o MINISTÉRIO DO DESENVOLVIMENTO AGRÁRIO e INSTITUTO DE DESENVOLVIMENTO SOCIAL - IDS, e que tinha por objeto 'Realizar ações de promoção da abordagem territorial e do desenvolvimento rural sustentável em territórios rurais apoiando atividades que incrementem a qualidade de vida da população rural, a partir da dinamização das economias territoriais, a organização social e o fortalecimento dos atores sociais por meio da adoção de princípios e de práticas da gestão social.'.
HISTÓRICO
Em 23/3/2017, com fundamento na IN/TCU 71/2012, alterada pela IN/TCU 76/2016 e DN/TCU 155/2016, o dirigente da instituição Banco do Brasil S.A. (mandatária do então Ministério do Desenvolvimento Agrário (MDA) autorizou a instauração da tomada de contas especial (peça 14, p.14) . O processo foi registrado no sistema e-TCE com o número 729/2018.
O Contrato de repasse 42342/2012, registro Siafi 774433, foi firmado no valor de R$ 1.743.572,25, sendo R$ 1.596.443,25 à conta do concedente e R$ 147.129,00 referentes à contrapartida do convenente. Teve vigência de 28/12/2012 a 28/4/2015, com prazo para apresentação da prestação de contas em 27/6/2015. Os repasses federais para a conta específica da avença totalizaram R$ 1.596.443,25 em 27/2/2013 (peças 4 e 25) .
A prestação de contas, as complementações enviadas e o Relatório de Execução de Atividades (REA) inicial foram analisadas por meio do documento constante na peça 5, 13 e 14.
O fundamento para a instauração da Tomada de Contas Especial, conforme consignado na matriz de responsabilização elaborada pelo tomador de contas (peça 36) , foi a constatação da seguinte irregularidade: 
Não comprovação da boa e regular aplicação dos recursos recebidos da União, por meio do convênio  774433/2012, celebrado entre a Secretaria de Desenvolvimento Rural - SDR, Secretaria Especial de Agricultura Familiar e do Desenvolvimento Agrário - SEAD e o Instituto de Desenvolvimento Social - IDS.
Segundo o Relatório do Tomador de Contas, o motivo específico para a instauração foi a impugnação parcial das despesas, em vista da não regularização dos apontamentos verificados na Análise Financeira nº 01ª/2016-SDT-BB-IDS no valor de R$ 274.365,99, e ainda, dos valores de ações trabalhistas em desfavor do IDS que foram debitados da conta-corrente relativa ao contrato no valor de R$ 81.192,36 (peça 37, p. 7) , posteriormente corrigido para R$ 81.207,68 (peça 37, p. 7) , totalizando como débito o valor de R$ 355.573,67, detalhando todas as irregularidades não elididas descritas no referido parecer financeiro (peça 37, p. 3-6) .
Os responsáveis arrolados na fase interna foram devidamente comunicados e, diante da ausência de justificativas suficientes para elidir a irregularidade e da não devolução dos recursos, instaurou-se a tomada de contas especial.
No relatório (peça 37) , o tomador de contas concluiu que o prejuízo importaria no valor atualizado sem juros em 24/6/2020 de R$ 448.058,38, imputando-se a responsabilidade à Ione Santiago de Souza, Diretora Executiva no período de 23/4/2010 a 23/4/2018, e à Alexandre Inácio da Silva, procurador da referida diretora e Diretor Financeiro no período de 23/4/2010 a 23/4/2018.
A Secretaria de Controle Interno, por meio do Relatório de Auditoria da Tomada de Contas Especial, anuiu à proposta apresentada, apenas incluindo como responsável solidário o Instituto de Desenvolvimento Social - IDS. 
Em 10/10/2018, a Controladoria-Geral da União emitiu o relatório de auditoria (peça 38) , em concordância com o relatório do tomador de contas, apenas acrescentando como responsável solidário. O certificado de auditoria e o parecer do dirigente do órgão de controle interno concluíram pela irregularidade das presentes contas (peças 39 e 40) .
Em 8/11/2018, o ministro responsável pela área atestou haver tomado conhecimento das conclusões contidas no relatório e certificado de auditoria, bem como do parecer conclusivo do dirigente do órgão de controle interno, manifestando-se pela irregularidade das contas, e determinou o encaminhamento do processo ao Tribunal de Contas da União (peça 41) .
Por meio de instrução técnica anexada à peça 43, tendo em vista inúmeras inconsistências verificadas na tomada de contas especial, foi proposto o encaminhamento de diligência ao Banco do Brasil nos termos abaixo, devidamente acatado pelos dirigentes da entidade (peças 44 e 45) , e pelo Relator do processo (peça 46) :
a) a realização de diligência junto à Gerência de Negócios do Banco do Brasil para que aquela entidade, no prazo de 60 (sessenta) dias, promova o reexame desta tomada de contas especial, apresentando a este Tribunal esclarecimentos quanto aos questionamentos apresentados no tópico 'Exame Técnico' desta instrução (que será encaminhada por cópia) , e encaminhando os seguintes documentos: novo parecer financeiro conclusivo acerca da prestação de contas e o Parecer Técnico final acerca da execução dos serviços declarados na prestação de contas e no Relatório de Execução de Atividades (REA) apresentados, com o detalhamento do débito apontado no Relatório do tomador de Contas (peça 37) ;
b) o envio de cópia desta instrução à Gerência de Negócios do Banco do Brasil para subsídio à sua resposta.
Em resposta, a Diretoria de Governo do Banco do Brasil S.A, por meio do Oficio 2020/4809, de 14/10/2020 (peça 49) , encaminhou os documentos anexados às  peças 50 a 53, os quais serão examinada no tópico a seguir.
EXAME TÉCNICO
Em atendimento à diligência, o Banco do Brasil S.A., reconhecendo os equívocos e ausências levantadas por este Tribunal, elaborou uma reanálise da tomada de contas especial e encaminhou a este Tribunal os seguintes documentos:
Parecer nº 171/2018/CGCC/SDR/SEAD, de 05/10/2018 (peça 53) , relativo à análise técnica do contrato de repasse, no qual aquela secretaria, com base no novo Relatório de Execução de Atividades (REA) apresentado pelo IDS, concluiu pela aprovação com ressalvas da execução física da primeira parcela (final) no valor de R$ 290.239,98, apontando uma glosa no valor de R$ 1.191,00, em vista da ausência de comprovação dos dispêndios;  
Parecer Financeiro Final nº 1/2010 BB - SEAD/SDR-IDS (peça 50) , no qual, a partir da análise do Parecer Técnico nº 171-2018 CGCC-SDR-SEAD, de 5/10/2018, (acima detalhado) , e da nova documentação encaminhada pelo concedente em 04/09/2020, relativa à execução financeira, a mandatária concluiu pela reprovação do referido contrato de repasse, indicando a necessidade de glosa no valor de R$ 27.052,52, incluindo o valor questionado no item anterior, ante as seguintes irregularidades:
não comprovação da boa e regular utilização dos recursos em virtude da ausência de identificação do contrato de repasse nos documentos comprobatórios: R$ 25.209,82;
 pagamento a menor de tributos federais: 651,70; 
glosa determinada no Parecer nº 171/2018/CGCC/SDR/SEAD: R$ 1.191,00 (despesas não comprovadas de material didático: R$ 240,00; despesas não comprovadas de kit impressão: R$ 58,00; e ausência de documentação comprobatória: R$ 893,00) ; e
Relatório do Tomador de Contas Especial (peça 51) , o qual manteve as responsabilizações incialmente apontadas, mas inserindo o novo valor de dano ao Erário, qual seja, R$ 27.052,52, ante as comprovações apresentadas.
Em relação ao Relatório do Tomador de Contas, cabe destacar a informação de que foi repassado pelo concedente o montante de R$ 1.596.443,25, com acréscimo de R$ 378.847,80 de rendimentos no período, tendo ocorrido a devolução de R$ 1.602.320,55 (peças 28 e 51, p. 6) . 
Foi também esclarecido, em relação ao termo de contrato, que 'houve 2 sub-rogações em virtude de reestruturações do governo federal, sendo transferido a competência do Ministério do Desenvolvimento Agrário para a Secretaria Especial da Agricultura Familiar e Desenvolvimento Agrário da Presidência da República - SEAD, e por último para o Ministério da Agricultura, Pecuária e Abastecimento (MAPA) , a quem compete a verificação dos resultados e qualidade dos serviços prestados, sendo que seus relatórios indicam, com suficiência de informações sobe acompanhamento e avaliação, se os produtos apresentados atendem aos requisitos para os quais foram contratados, considerando que os custos apresentados, já haviam sido aprovados no Plano de Trabalho'. 
Ante os elementos que foram acostados aos autos, não há reparos a fazer nas análises efetivadas, seja pelo órgão contratante, seja pela entidade mandatária, o Banco do Brasil S.A.
Desse modo, verifica-se que esse novo valor de débito apurado, qual seja, R$ 27.052,52, atualizado (sem juros) em 1/1/2017 correspondia a R$ 61.944,86, portanto inferior ao limite mínimo de R$ 100.000,00, estabelecido como pressuposto para a instauração da tomada de contas especial, conforme os arts. 6º, inciso I, e 19 da IN/TCU 71/2012, modificada pela IN/TCU 76/2016. 
A presente TCE deve, portanto, ser arquivada, sem julgamento do mérito, tendo em vista a ausência de pressupostos de constituição e de desenvolvimento válido e regular do processo, conforme previsto nos arts. 169, inciso VI, e 212, do RI/TCU.
CONCLUSÃO
A partir dos elementos constantes nos autos e do exame das ocorrências descritas na seção 'Exame Técnico', foi possível concluir pela ausência dos pressupostos de constituição e de desenvolvimento válido e regular deste processo de tomada de contas especial, cabendo propor, desde logo, o arquivamento dos autos, sem cancelamento do débito de R$ 27.052,52 (data de referência: 27/02/2013) , a cujo pagamento continuarão obrigados os responsáveis solidários a cujo pagamento continuarão obrigados os responsáveis solidários Ione Santiago de Souza (CPF: XXX.305.537-XX) , Alexandre Inácio da Silva (CPF: XXX.608.297-XX) e Instituto de Desenvolvimento Social - IDS (CNPJ: 01.832.903/0001-00) .
PROPOSTA DE ENCAMINHAMENTO
Diante do exposto, submetem-se os autos à consideração superior, propondo:
 com fundamento no art. 93 da Lei 8.443/1992 e nos arts. 6º, inciso I e § 3º, e 19, caput, da IN/TCU 71/2012, arquivar o processo, sem cancelamento do débito de R$ 27.052,52 (data de referência: 27/02/2013) , a cujo pagamento continuarão obrigados os responsáveis solidários Ione Santiago de Souza (CPF: XXX.305.537-XX) , Alexandre Inácio da Silva (CPF: XXX.608.297-XX) e Instituto de Desenvolvimento Social - IDS (CNPJ: 01.832.903/0001-00) 
 dar ciência da deliberação que vier a ser proferida à Secretaria de Agricultura Familiar e Cooperativismo, vinculada ao Ministério da Agricultura, Pecuária e Abastecimento (MAPA) e aos responsáveis.".
	
2.	O Sr. Secretário da SecexTCE manifestou-se de acordo com as análises e propostas contidas a instrução (peça 58) , com as quais também concordou o representante do MP/TCU (peça 59) .
	É o Relatório.

não há.

Procurador Marinus Eduardo De Vries Marsico.

TOMADA DE CONTAS ESPECIAL. AUSÊNCIA DE COMPROVAÇÃO DA APLICAÇÃO DE PARTE DOS RECURSOS REPASSADOS. DILIGÊNCIA À ENTIDADE MANDATÁRIA DO CONCEDENTE PARA REANÁLISE DA MATÉRIA ANTE A APARENTE OMISSÃO DE AVALIAÇÃO DE ALGUMAS INFORMAÇÕES. NOVOS PARECERES CONCLUEM PELA REDUÇÃO DO DÉBITO A VALOR INFERIOR AO LIMITE ESTABELECIDO PARA INSTAURAÇÃO DE TCE'S. ARQUIVAMENTO DOS AUTOS SEM CANCELAMENTO DO DÉBITO. CIÊNCIA AOS RESPONSÁVEIS.

TOMADA DE CONTAS ESPECIAL (TCE)

Secretaria de Controle Externo de Tomada de Contas Especial (SecexTCE).

Tratam os autos de Tomada de Contas Especial instaurada pelo Banco do Brasil S.A., como mandatário do então Ministério do Desenvolvimento Agrário (MDA) , em desfavor de Ione Santiago de Souza (CPF: 757.305.537-49) , Alexandre Inácio da Silva (CPF: 672.608.297-53) e Instituto de Desenvolvimento Socioambiental - IDS (CNPJ 01.832.903/0001-00) , em razão de não comprovação da boa regular aplicação dos recursos repassados pela União (MDA) , por meio do Contrato de Repasse 42342/2012, no montante de R$ 1.596.443,25, ao referido Instituto, com o objetivo de "realizar ações de promoção da abordagem territorial e do desenvolvimento rural sustentável e territórios rurais apoiando atividades que incrementem a qualidade de vida da população rural, a partir da dinamização das economias territoriais, a organização social e o fortalecimento dos atores sociais por meio da adoção de princípios e de práticas da gestão social." (§ 1º a 3º da instrução da unidade técnica, peça 56) .
2.	Antecipo que acolho as análises e conclusões contidas na instrução da SecexTCE como razões de decidir. Uma vez que integralmente transcritas para o relatório que precede esta proposta de deliberação, abstenho-me de repetir integralmente tais análises, sem prejuízo do sumário e comentários que apresento a seguir.
3.	Conforme relatado pela unidade técnica, o Banco do Brasil impugnou parcialmente as despesas, no valor de R$ 274.365,99, e os valores de ações trabalhistas debitados na conta corrente específica, no valor de R$ 81.207,68, perfazendo um débito total de R$ 355.573,67, que foi atribuído, no relatório do tomador de contas, a Ione Santiago de Souza, Diretora-Executiva do IDS de 2010 a 2018, e a Alexandre Inácio da Silva, Diretor Financeiro e Procurador da referida Diretora durante o mesmo período (§§ 4º a 8º da instrução) .
4.	O relatório e o certificado de auditoria incluíram, ainda, como responsável solidário, o IDS, conclusão essa da qual tomou conhecimento o Ministro responsável pela área (§§ 9º a 11 da instrução) .
5.	Já nesta Corte, e havendo dúvidas a respeito das informações contidas nos pareceres financeiro e técnico, a unidade técnica encaminhou diligência ao Banco do Brasil, que foi respondido pela instituição (§§ 12 e 13 da instrução) .
6.	Os dois novos pareceres encaminhados pelo BB a este Tribunal concluíram, após retificação das análises anteriores, pela necessidade de glosa de apenas R$ 27.052,52, relativos à ausência de identificação do contrato de repasse nos respectivos documentos comprobatórios, pagamento a menor de tributos federais e despesas não comprovadas (§§ 14 a 16 da instrução) .
7.	A unidade técnica aponta não existirem reparos a serem feitos nas novas análises e conclusões encaminhadas pelo Banco do Brasil (§ 17 da instrução) . 
8.	Um vez que o valor do débito atualizado situava-se, no momento da instrução, em torno de R$ 62 mil, montante inferior ao valor de R$ 100 mil estabelecido como limite inferior para instauração e processamento de TCE (IN TCU 71/2012, modificada pela IN/TCU 76/2016) , a unidade técnica propôs, uniformemente, que a presente TCE seja arquivada, sem julgamento de mérito, e sem cancelamento do débito, a cujo pagamento continuarão obrigados os referidos responsáveis solidários (§§ 18 a 21 da instrução) , proposta essa que contou com a concordância do representante do MP/TCU em seu parecer.
	Ante o exposto, aquiescendo com as propostas uniformes apresentadas pela unidade técnica, acolhidas pelo MP/TCU em seu parecer, manifesto-me por que o Tribunal adote o Acórdão que ora submeto à deliberação deste Colegiado.
	
TCU, Sala das Sessões Ministro Luciano Brandão Alves de Souza, em 20 de julho de 2021.
AUGUSTO SHERMAN CAVALCANTI 
Relator